【裁判字號】    95,上更(一),322
【裁判日期】    970129
【裁判案由】    家暴傷害
【裁判全文】
臺灣高等法院刑事判決             95年度上更(一)字第322號
上  訴  人  臺灣板橋地方法院檢察署檢察官
上  訴  人
即  被  告  乙○○
            甲○○
共      同
選任辯護人  賴淑玲律師
上列上訴人因被告家暴傷害案件，不服臺灣板橋地方法院91年度
易字第1860號，中華民國91年11月29日第1審判決（起訴案號：
臺灣板橋地方法院檢察署89年度偵字第20850號），提起上訴，
經判決後，由最高法院發回更審，本院判決如下：
    主  文
原判決關於乙○○、甲○○部分，均撤銷。
乙○○、甲○○傷害人之身體，各處拘役參拾日，如易科罰金，
均以銀元參佰元即新台幣玖佰元折算壹日；各減為拘役拾伍日，
如易科罰金，均以銀元參佰元即新台幣玖佰元折算壹日。
    事  實
一、緣丙○○（所犯傷害部分，原審判決處有期徒刑3月，如易
    科罰金，以銀元300元折算1日，不服上訴後，經本院前審判
    決上訴駁回而確定），與田新明（即田佳臻）係夫妻關係（
    臺灣板橋地方法院88年度婚字第507號民事判決離婚），婚
    後2人感情不睦，迭因傷害及偽造文書案件訴訟，在離婚前
    即已分居，2人所育之女兒陳○勳與田新明同住。
二、民國89年9月17日上午11時許，丙○○偕同其前妻所生之女
    兒陳慧萍、陳惠君，至田新明位於臺北縣三重市○○○路85
    巷1之1號2樓住處附近，見田新明帶陳○勳正欲外出，丙○○趁田新明不注意之際，上前自後抱起陳○勳轉身欲離去，
    陳○勳受驚嚇而哭鬧，田新明見狀追上，抓住丙○○衣服，
    要求放下女兒，丙○○不願放開陳○勳，竟以腳向後踢踹田
    新明之腳部，以阻止田新明。田新明眼見無法抱回陳○勳，
    即大聲呼救，田新明之弟乙○○、妹甲○○聽聞呼救聲，出
    門見丙○○正手抱陳○勳且以腳踢田新明，立刻上前幫忙，
    要求丙○○放下小孩，丙○○不從，雙方發生拉扯、推擠。
    乙○○自丙○○身後抓住其雙手將之外扳，甲○○亦抓住丙○○之手，造成丙○○受有左手腕擦傷長約2公分、前胸多
    處擦挫傷及前額瘀傷等傷害。
三、案經丙○○訴由臺北縣政府警察局三重分局報請臺灣板橋地
    方法院檢察署檢察官偵查起訴。
    理  由
一、認定犯罪事實所憑證據及理由：
（一）訊據上訴人即被告乙○○、甲○○固坦承於右揭時地與告
      訴人丙○○發生爭執，惟均堅詞否認有何傷害告訴人之犯
      行，被告乙○○辯稱：丙○○抱著陳○勳不放，我就跑到
      丙○○後面抓著他的手要扳開，後來甲○○出來，看到這
      種情形，就上前去抓他的手，拉扯中丙○○有抓傷我的手
      臂云云；被告甲○○於辯稱：我沒有打丙○○，只有拉丙○○之手云云。經查：
    1. 關於被告等構成傷害罪部分：
    (1)上揭事實，除業據告訴人指訴在卷外，告訴人當時因之受
      有左手腕擦傷長約2公分、前胸多處擦挫傷及前額瘀傷等
      傷害之情，並有其所提臺北縣立三重醫院診斷證明書附卷
      為憑（見偵查卷第224頁）。而被告乙○○、甲○○於原
      審，亦均供承確有拉扯告訴人之手臂等語明確在卷（見原
      審卷(一)第174頁）。至告訴人雖指稱當時被告乙○○、甲○○將我毆倒在地，而以腳踢踹其胸腹部、頭部云云。惟
      觀之告訴人之傷勢，其前胸所受之傷害，均為擦、挫傷而
      非瘀傷，顯與一般踹踢毆擊所致之傷勢有別；又其頭部所
      受之瘀傷僅1公分乘1公分之小面積瘀痕，亦顯與其所指：
      乙○○、甲○○以腳任意踢踹其頭部云云之情節有異。再
      衡以雙方所述之事實，當時告訴人將女兒陳○勳抱於胸前
      ，以陳○勳當時之身材（見偵查卷第101頁、第114頁），
      陳○勳之雙肩在告訴人胸口，而頭部則約當於告訴人之臉
      頰至前額部位。而當時被告乙○○、甲○○既猛力拉扯告
      訴人之手臂欲奪回陳○勳，則於推擠拉扯間，因人之前胸
      肌膚較柔軟，以致於陳○勳之肩骨在告訴人前胸處造成擦
      、挫傷，且因陳○勳之頭部恰可撞擊告訴人之前額，復致
      告訴人前額受有面積僅1乘1公分之瘀傷，自屬可能。是由
      告訴人之傷勢觀之，其顯係於拉扯間，造成手臂、前胸、
      前額受傷乙節，應堪認定，告訴人所述被害情節，顯屬誇
      大，自不足採。然被告乙○○、甲○○既明知告訴人當時
      懷中抱有陳○勳，可能於拉扯、推擠間，造成手臂及胸部
      、頭部受傷，竟仍出手拉扯告訴人之手臂，而終致發生告
      訴人受有左手腕擦傷長約2公分、前胸多處擦挫傷及前額
      瘀傷等傷害之結果，是被告乙○○、甲○○顯具傷害之故
      意，要甚明確，渠等傷害之犯行，足堪認定。
    (2)至證人陳慧萍、陳惠君雖曾於原審證述告訴人受傷過程，
      且核以證人陳慧萍、陳惠君所述告訴人如何抱陳○勳、田
      新明如何反應、被告如何追趕、如何毆打告訴人，2人所
      述均相符，乃至於對田新明一舉一動之陳述均無二致。惟
      經原審詳問最關鍵之「丙○○倒地被毆」乙節時，證人陳
      慧萍答稱：我爸爸蹲在地上，被他們兩人踢云云；證人陳
      惠君則答稱：我爸爸是被他們打到躺在地上云云（見原審
      卷(一)第112頁、第114頁）。衡以經驗法則，證人陳慧萍、
      陳惠君既為告訴人之女兒，則其等對於父親被毆打之情形
      ，理當印象更加深刻，又豈有對於告訴人與田新明之對話
      、田新明之一舉一動，所述皆相互一致，反對於告訴人倒
      地被毆之情形，所述卻互生齟齬之理？足見證人陳慧萍、
      陳惠君所述，均屬袒護告訴人之詞，不足採信。況當時告
      訴人與被告乙○○、甲○○拉扯時，已有多人圍觀一情，
      業據證人陳慧萍、陳惠君陳述明確在卷，而證人陳慧萍、
      陳惠君當時既未趨前圍觀（見原審卷(一)第119頁所附陳慧
      萍親繪現場位置圖），則又如何能清楚見到被告等與告訴
      人互毆之情形？是益徵陳慧萍、陳惠君所指被告乙○○、
      甲○○將告訴人打倒在地，復加以痛毆等情為虛。
    2.關於告訴人丙○○是否已造成重傷部分：
    (1)檢察官上訴意旨略稱：原審未就被告重擊告訴人前額頭部
      ，致左半身乏力神經障礙等重傷情節，予以論究，顯有違
      誤。而告訴人於本案上訴程序中亦一再指稱：其遭乙○○
      、甲○○重擊前額頭部，致左半身神經障礙等重傷情節，
      有三重醫院、馬偕醫院診斷證明書及台北市身心障礙者鑑
      定表可證，原審未予審究云云。準此，對於告訴人是否因
      被告乙○○、甲○○之傷害以致造成重傷一情，則顯為上
      訴後爭執之重點。
    (2)按所謂重傷害，係指以毀敗視能、聽能、語能、味能、嗅
      能、或一肢以上之機能或生殖機能或其他於身體或健康有
      重大不治或難治之傷害而言，此刑法第10條第4項第1至6
      款分別定有明文。
    (3)本案經本院前審委託國立台灣大學醫學院附設醫院（以下
      簡稱臺大醫院）對告訴人目前身體狀況，是否已達殘障無
      法恢復程度，所為鑑定之結果，雖該院於92年5月2日以92
      校附醫密字第9200004269號函覆載稱：「陳先生主訴為目
      前身體有多處殘障，但僅左側肢體癱瘓與本次訴訟有關，
      故本次僅針對左側肢體進行鑑定，理學檢查發現患者左上
      肢與左下肢肢力為零分，神經學檢查顯示此癱瘓應與中樞
      神經系統（包括腦部或脊髓）受損有關。電腦斷層影檢查
      顯示，腦部並無可見之異常結構或病灶，根據上述檢查結
      果，無法判定目前造成左側肢體癱瘓之原因為何，但其曾
      於89年9月17日因頭部外傷致左側肢體癱瘓之病史，並無
      不符。就其左側肢體癱瘓之現況而言應已達到殘障，其肌
      力恢復之機會不大。」等語（見本院上訴審卷(二)第50頁至
      第51頁）。且依此鑑定意見，告訴人之身體似應確已達刑
      法第10條第4項第4款毀敗1肢以上機能之重傷程度。然查
      ，告訴人於案發後（即89年9月17日）至上開鑑定前（即
      92年5月2日），仍能獨自騎乘重型機車：於90年6月10
      日下午7時許，騎乘車號ＦＹＶ－755號重型機車行經雲林
      縣褒忠鄉新湖村3鄰新湖24之2號前交岔路口，其胞兄謝土
      水因不滿丙○○停車向其要求共同負擔其母之醫藥費，謝
      土水基於傷害之犯意，徒手推倒坐在機車上之丙○○，使
      丙○○向後仰跌在地，而受有頸部及背部挫傷、背部紅腫
      之傷害，此有臺灣雲林地方法院檢察署檢90年度偵字第38
      55號起訴書、臺灣雲林地方法院90年度易字第742號刑事
      判決書等之記載可稽。於91年7月15日上午11時32分許
      ，在台北市○○○路、鄭州路口；及92年1月6日下午14時
      55分，在台北市○○○路○段25號前，二次因騎乘ＧＰＱ
      ─375重型機車違規，而遭交通警員當場取締舉發等情，
      既有台北市政府警察局舉發違反道路交通管理事件通知單
      2 紙附卷可證（見本院上訴審卷(一)第191頁、第199頁），
      且92年1月6日該次違規當時，重型機車確係告訴人本人所
      騎乘乙節，復據證人即當時負責執行取締勤務之警員李瑞
      陽於本院上訴審到庭證述：「（違規罰單，是你開的？）
      是的」、「（是丙○○親自簽名的？）是的」、「（當時
      是否違規的是另有其人，而他只是代替違規的人簽名？）
      不可能」、「（違規的人確實是丙○○？）如果機車是他
      的，而由別人騎車的話，攔撿下來的話，如果沒有行照有
      駕照，我們也會登記。所以違規的人，應該是罰單所登記
      的人」等語在卷（見本院上訴審卷(二)第7頁至第8頁）。由
      前開刑事判決認定之事實，及二次騎重型機車違規之事實
      ，告訴人既然可以獨自騎乘重型機車，前揭鑑定意見，已
      非可採。再本審於97年1月8日甫審理結束時，田新明於旁
      聽席趨前陳述：告訴人丙○○今日健步如飛進入法庭，並
      非重傷害無行動能力之人云云。本院於閉庭後，乃向法警
      室調閱監視錄影，並製成光碟，部分鏡頭並印製成照片，
      裁定再開辯論。經於97年1月22日審判時，當庭播放97年1
      月8日本院監視錄影光碟，勘驗結果，告訴人（上衣有「2
      7」字樣）確能獨自1人右手倚腋下拐1支，由法庭大廈階
      梯沿階而上法庭大廈一樓，並獨自1人通過安全檢查門，
      且由3樓穿堂走道進入法庭，行走並無障礙或是困難，亦
      有本院監視錄影翻攝照片6幀及勘驗筆錄在卷可稽（見本
      院卷(二)第705頁至第710頁、第723頁反面）。準此，足證
      告訴人雖因本件被告等之傷害行為，致其左側肢體機能減
      損，然尚未達全部機能喪失效用之程度，實甚明確。告訴
      人所受傷害顯未該當重傷害之構成要件，已然無疑而堪認
      定。是上開臺大醫院所為之鑑定結果，既顯與事實不符，
      本院自不予採擇。
（二）綜上所述，本件事證已臻明確，被告乙○○、甲○○2人
      之傷害犯行，洵堪認定。又被告乙○○、甲○○與告訴人
      間，既均係基於互相攻擊之意而為拉扯，則被告2人顯均
      非出於防衛自身權利而對抗現在不法侵害之意思，自無主
      張正當防之餘地。是被告2人所犯傷害犯行，均應依法論
      科。
（三）至告訴人於本院審理時雖亦請求傳訊證人即三重醫院醫師
      鄺維民、護士胡艷雪及馬偕醫院醫師林雅如，以證明案發
      當時告訴人頭部所受之傷害程度、醫療之情形及傷害造成
      之因素，並聲請再送請鑑定。惟如上所述，本件關於被告
      乙○○、甲○○傷害部分，事證既臻明確，被告犯行及對
      告訴人所造成之傷害程度，復均已堪認定，實無再行傳喚
      調查之必要，況其中被告請求傳訊之證人即三重醫院醫師
      鄺維民部分，更已於本院上訴審審理時，即已就相同之待
      證事實業已到庭，具結證述明確詳實在卷。是告訴人再行
      聲請傳訊上揭證人，及聲請再送鑑定，本院認無必要，附
      此敘明。
二、法律修正之比較適用：
    被告行為後，刑法於94年2月2日修正公布，於95年7月1日施
    行。按行為後法律有變更者，適用行為時之法律，但行為後
    之法律有利於行為人者，適用最有利於行為人之法律，現行
    刑法第2條第1項訂有明文。茲就本案有關之新舊法比較部分
    ，臚列如下：
（一）刑法第33條第5款有關罰金之最低數額部分，刑法分則編
      各罪所定罰金之貨幣單位原為銀元，修正前刑法第33條第
      5款規定：「罰金：（銀元）1元以上」，而銀元與新臺幣
      間之折算，依現行法規所定貨幣單位折算新臺幣條例規定
      ，以銀元1元折算新臺幣3元；修正後刑法第33條第5款則
      規定：「罰金：新臺幣1,000元以上，以百元計算之」。
      經比較新舊法之規定，修正刑法第33條第5款所定罰金之
      最低數額，較之修正前提高，自以修正前刑法第33條第5
      款之規定有利於被告。
（二）刑法第41條部分：
    被告行為後，刑法第41條將原「犯最重本刑為3年以下有
      期徒刑以下之刑之罪，而受6月以下有期徒刑或拘役之宣
      告，因身體、教育、職業或家庭之關係，執行顯有困難者
      ，得以1元以上3元以下折算1日，易科罰金」之規定，於
      90年1月10日修正為刑法第41條第1項前段，修正後之新規
      定為「犯最重本刑為5年以下有期徒刑以下之刑之罪，而
      受6月以下有期徒刑或拘役之宣告，因身體、教育、職業
      、家庭之關係或其他正當事由，執行顯有困難者，得以1
      元以上3元以下折算1日，易科罰金」，上開修正後之新規
      定已於90年1月10日經總統公布，而於同年1月12日生效施
      行，是被告行為後法律已有變更，經比較新舊法之結果，
      以修正後之新規定對被告並無不利，依修正前刑法第2條
      第1項前段之規定，適用裁判時即90年1月10日修正公布後
      之刑法第41條第1項前段之規定。
    95年7月1日修正前刑法第41條第1項前段規定：「犯最重
      本刑為5年以下有期徒刑以下之刑之罪，而受6個月以下有
      期徒刑或拘役之宣告，因身體、教育、職業、家庭之關係
      或其他正當事由，執行顯有困難者，得以1元以上3元以下
      折算1日，易科罰金」，而被告行為時之易科罰金折算標
      準，修正前罰金罰鍰提高標準條例第2條前段（現已刪除
      ）規定，就其原定數額提高為1百倍折算1日，則本件被告
      行為時之易科罰金折算標準，應以銀元100元、200元、30
      0元折算1日，經折算為新臺幣後，應以新臺幣300元、600
      元、900元折算1日。修正後刑法第41條第1項前段則規定
      ：「犯最重本刑為5年以下有期徒刑以下之刑之罪，而受6
      個月以下有期徒刑或拘役之宣告者，得以新臺幣1千元、2
      千元或3千元折算1日，易科罰金」。比較修正前後之易科
      罰金折算標準，以修正前即90年1月10日修正公布刑法第
      41條第1項之規定，較有利於被告。
三、論罪之理由：
    核被告乙○○、甲○○所為，係犯刑法第277條第1項之傷害
    罪。被告乙○○、甲○○雖同時參與拉扯告訴人之手臂，然
    係各臨時自起意所為，既無犯意聯絡，而係各以自己犯罪之
    意思為正犯之構成要件行為，非屬共同正犯，自應各論以單
    獨正犯。
四、撤銷原判決改判之理由：
    原審就被告乙○○、甲○○部分，據以論罪科刑，固非無見
    。惟查：(一)被告乙○○、甲○○犯罪時間係在89年9月17日
    ，其行為後，刑法於90年1月10日、95年7月1日二度公布修
    正，原判決未及比較行為時、中間時及裁判時之法律，以定
    其適用之標準，尚有未洽。(二)被告乙○○、甲○○犯罪時間
    係在96年4月24日以前，合於中華民國96年罪犯減刑條例第2
    條第1項第3款之規定，均應減其宣告刑為2分之1，原判決未
    及減刑，亦有未合。檢察官循告訴人之請求提起上訴，上訴
    意旨以被告傷害告訴人致左半身乏力神經障礙，應構成重傷
    害罪名，而指摘原審判決為不當；被告乙○○、甲○○上訴
    意旨，則仍執前詞，否認犯罪，本院認均不足採。惟原判決
    關於被告乙○○、甲○○部分，既有前揭可議之處，仍屬無
    可維持，應由本院將原判決關於乙○○、甲○○傷害部分撤
    銷改判。爰審酌被告乙○○、甲○○均無前科（有本院被告
    全國前案紀錄表在卷可稽），且被告乙○○、甲○○係因護
    姐心切，情急觸法，其動機良善，情節復屬輕微，並衡以被
    告等之犯罪手段、所生之危害等一切情狀，分別各量處與原
    審判決所處相同之刑為拘役30日，又被告犯罪行為在96年4
    月24日以前，符合中華民國96年罪犯減刑條例之減刑要件，
    爰依該條例減輕其刑2分之1為各拘役15日，並修正前即90年
    1 月4日修正公布刑法第41條第1項之規定，諭知易科罰金之
    折算標準。
五、告訴人於原審追加之說明：
    告訴人於原審審理中，分別在91年7月23日及8月13日具狀提
    出，追加告訴對其女行使監護權，遭被告乙○○等人以強暴
    之方法阻止，應構成刑法第304條之強制罪嫌，及田新明與
    被告甲○○將告訴人及陳怡勳之衣服撕毀、又將告訴人之眼
    鏡踹破毀損，亦涉犯刑法第354條毀損罪嫌。查，告訴人上
    揭追加告訴被告等涉犯強制罪部分，與已起訴之部分，無裁
    判上之一罪關係，且告訴人又未經由檢察官以追加起訴方式
    為之，本院自無從加以審理，而所追加告訴被告等涉犯毀損
    罪嫌之部分，亦已逾法定6個月之合法告訴期間，是就告訴
    人上開向法院追加告訴部分，本院均無從加以審理，特並此
    敘明。
據上論斷，應依刑事訴訟法第369條第1項前段、第364條、第299
條第1項前段，刑法第2條第1項前段、第277條第1項、修正前（
90年1月10日修正公布）刑法第41條第1項，罰金罰鍰提高標準條
例第1條前段、修正前罰金罰鍰提高標準條例第2條，中華民國96
年罪犯減刑條例第2條第1項第3款、第7條，判決如主文。
本案經檢察官吳國南到庭執行職務。
中    華    民    國    97    年    1     月    29    日
                  刑事第十六庭  審判長法  官  葉騰瑞
                                      法  官  吳鴻章
                                      法  官  王炳梁
以上正本證明與原本無異。
檢察官如不服本判決，應於收受送達後十日內向本院提出上訴書
狀，其未敘述上訴之理由者並得於提起上訴後十日內向本院補提
理由書（均須按他造當事人之人數附繕本）。
被告不得上訴。
                                      書記官  廖逸柔
中    華    民    國    97    年    1     月    30    日
附錄本案論罪科刑法條全文：
中華民國刑法第277條第1項：
傷害人之身體或健康者，處3年以下有期徒刑、拘役或1千元以下
罰金。


司法院資訊處製作；財團法人民間司法改革基金會備份。
